臺灣臺中地方法院民事判決
109年度簡上字第354號
上  訴  人  王弘義  
            董錫禎  



共      同
訴訟代理人  葉耀中律師
複 代理 人  李亞璇律師
            張翊宸律師
被上訴人    洪啓文  
訴訟代理人  洪佩吟  
上列當事人間請求拆除地上物返還土地事件，上訴人對於民國10
9年6月19日本院臺中簡易庭108年度中簡字第3165號第一審簡易
判決提起上訴，本院於民國111年4月29日言詞辯論終結，判決如
下： 
    主      文
上訴駁回。
第二審訴訟費用由上訴人王弘義負擔百分之七十七，餘由上訴人
董錫禎負擔。
    事實及理由
壹、被上訴人主張：
一、被上訴人為臺中市○○區○○段000地號土地（下稱系爭土地）
    之共有人，上訴人王弘義未經被上訴人及其他共有人同
    意，竟在臺中市大里地政事務所109年4月28日土地複丈成果
    圖（下稱附圖）所示編號D 部分之土地(下稱系爭D土地)上
    搭建鐵造屋頂及停放車輛，並在附圖所示編號A、B 部分之
    土地(下稱系爭A、B土地)上擺放花盆、鐵架，而占用系爭土
    地；上訴人董錫禎亦未經被上訴人及其他共有人同意，在附
    圖所示編號C 部分之土地(下稱系爭C土地)搭建台階，並在
    附圖所示編號E 部分之土地(下稱系爭E土地)搭建鐵造屋頂
    及停放車輛，而占用系爭土地，致影響被上訴人車輛之進出
    ，屢經被上訴人通知改善仍置之不理。為此，爰依民法第76
    7 條第1 項前段、中段、第821 條之規定，請求上訴人拆除
    及移除上開地上物，且不得將車輛停放在系爭土地上，並將
    所占用之土地返還被上訴人及其餘共有人。
二、上訴人於上訴審提出之共有土地管理利用書(下稱系爭管理
    利用書)並非分管契約，且系爭土地為供人、車通行之私設
    巷道，上訴人占用系爭土地位置已影響車輛通行、迴轉空間
    ，並有礙緊急救災，系爭管理利用書同意由上訴人占用系爭
    土地，已非管理行為，並無民法第820條規定之適用，故系
    爭管理利用書約定內容應經全體共有人同意方屬適法。又縱
    認系爭管理利用書約定內容屬民法第820條規定之管理行為
    ，然上訴人先後拿系爭管理利用書予共有人簽署時，並未誠
    實告知簽署系爭管理利用書之目的，已有五位簽署人在被上
    訴人所執有之系爭管理利用書繕本上劃掉原先簽署部分，改
    簽寫不同意，是同意系爭管理利用書約定內容之共有人比例
    ，已不符民法第820條規定。且系爭管理利用書上開約定內
    容，破壞系爭土地原貌，違反主管機關之建築技術規則、公
    寓大廈理條例等規範，造成被上訴人權益受損，非權利之正
    當行使，應屬權利濫用，上訴人自不得以系爭管理利用書做
    為占用系爭土地之正當權源。
貳、上訴人抗辯：
一、上訴人王弘義部分：
　　伊於100 年12月28日向前手黃麗儀購買臺中市○○區○○○路00
    巷00號房屋(下稱36號房屋)及所坐落之土地，依36號房屋及
    土地使用現況進行點交，目前伊所使用36號房屋及土地之範
    圍與買賣當時點交之範圍相當，雨遮及磁磚均為前屋主所裝
    設，伊並未變更使用範圍或事後自行增建，亦未影響被上訴
    人及社區全體住戶車輛之正常通行。又伊所有之36號房屋暨
    儲藏室前方曾由建商興建花台與植草磚(即附圖編號A、B、D
    座落位置)，足見當初即規劃予36號房屋所有人使用，符合
    建商與其他共有人分別協議之情況，應認系爭土地共有人間
    已合意成立分管契約。又兩造所居住社區之住戶對於自家門
    前共有土地之使用範圍，既已有分管契約存在，就排水溝內
    之土地有使用權，伊自有權在排水溝內之位置停車及擺放花
    架等語。
二、上訴人董錫禎部分：
　　伊所居住之社區於82年間興建完成，伊於91年3 月26日購買
    臺中市○○區○○○路00巷00號房屋(下稱41號房屋)及所坐落之
    土地，依41號房屋及土地使用現況進行點交，目前伊所使用
    之房屋雨遮、台階均為前屋主所裝設，與買賣當時點交之範
    圍相當，並無超用或修改之情形，亦未影響被上訴人及社區
    全體住戶車輛之正常通行，雨遮所涵蓋系爭土地部分亦不影
    響社區全體共有人使用之權益。被上訴人所稱伊停放車輛之
    位置應作為迴車之用，然該位置如供作迴車使用，將危及上
    訴人及家人之人身安全。再前屋主早於91年之前即增建雨遮
    、台階，當時被上訴人即知有越界建築之情事而不即提出異
    議，竟於上訴人購屋後至今已逾17年，始請求返還土地，係
    以損害他人為目的而屬權利濫用。此外，兩造所居住社區之
    住戶，對於自家門前共有土地之使用範圍已有分管契約存在
    ，伊對系爭土地自有使用權等語。
三、共同答辯部分：
    系爭土地共有人計40人，其中22人(應有部分合計為10000分
    之5556)自109年8月間起陸續簽署系爭管理利用書，約定維
    持各共有人住家門前過去之使用方式，已符民法第820條規
    定，不因部分已簽署之共有人事後於影本上改簽寫不同意，
    而影響系爭管理利用書之效力。上訴人自得依系爭管理利用
    書約定合法占用系爭土地。又系爭管理利用書之使用方式，
    實際上並未妨礙被上訴人通行，自無權利濫用之情事。至
    建築技術規則建築設計施工編第2條、第3條之1應設置私設
    通路與迴車道之規定，係屬公法上之行政管制規定，屬於取
    締規定而非效力規定，與私法上之權利義務無關。縱系爭管
    理利用書之內容違反建築法令，亦僅應受公法上制裁，並非
    無效。再縱認系爭管理利用書不符合民法第820條第1項規定
    ，共有人間仍有默示分管契約，上訴人亦非無權占用系爭土
    地。
參、原審為被上訴人勝訴之判決，並依職權宣告假執行，上訴人
    聲明不服，提起本件上訴，並聲明：原判決廢棄。被上訴人
    在第一審之訴駁回。被上訴人則聲明：上訴駁回。
肆、本件經兩造整理並簡化爭點，結果如下：
一、兩造不爭執之事項(見本院卷二第134-135頁)：
(一)兩造均為系爭土地之共有人。（原審卷第49-50頁土地登記
    謄本）
(二)王弘義所有鐵造屋頂、花盆、鐵架，占用系爭土地如附圖編
    號D(面積12.14平方公尺(包含下方A部分面積))、A(面積4.5
    8平方公尺)、B(面積3.64平方公尺)所示土地。
(三)董錫禎所有之台階、鐵造屋頂，占用系爭土地如附圖編號C(
    面積0.81平方尺)、E(面積4.81平方公尺(包含下方C部分面
    積))所示土地。
(四)系爭土地係建商興建建物時，保留給臺中市○○區○○○路
    00巷巷○0○00號房屋使用之通行巷道。(見本院卷二第244頁)
二、兩造爭執之焦點：
(一)王弘義所有鐵造屋頂、花盆、鐵架占有使用系爭土地、董錫
    禎所有之台階、鐵造屋頂占有使用系爭土地，有無正當權源
    ？
(二)系爭土地共有人間是否有分管契約？
(三)上訴人所提出系爭管理利用書(見本院卷一第281-288頁) ，
    是否符合民法第820 條第1 項規定？如符合，是否為權利濫
    用？
伍、得心證之理由：
一、按所有人對於無權占有或侵奪其所有物者，得請求返還之。
    對於妨害其所有權者，得請求除去之；各共有人對於第三人
    ，得就共有物之全部為本於所有權之請求。但回復共有物之
    請求，僅得為共有人全體之利益為之，民法第767 條第1 項
    、第821 條分別定有明文。又各共有人按其應有部分，對於
    共有物之全部雖有使用收益權。惟共有人對共有物之特定部
    分使用收益，仍須徵得他共有人全體之同意，非謂共有人得
    對共有物之全部或任何一部分有自由使用收益之權利。如共
    有人不顧他共有人之利益，而就共有物之全部或一部任意使
    用收益，屬即侵害他人之權利（最高法院62年度台上字第18
    03號判決參照）。再按以無權占有為原因，請求返還土地者
    ，占有人對土地所有權存在之事實無爭執，而僅以非無權占
    有為抗辯者，土地所有權人對其土地被無權占有之事實無舉
    證責任，占有人自應就其取得占有係有正當權源之事實證明
    之（最高法院99年度台上字第1169號、90年度台上字第211
    號、85年度台上字第1120號判決意旨參照）。本件上訴人主
    張有占用系爭土地之正當權源，為被上訴人所否認，自應由
    上訴人就其有占用系爭土地之正當權源負舉證責任。
二、上訴人雖抗辯兩造所居住社區之住戶對於自家門前共有土地
    之使用範圍有事實上分管契約存在，亦即社區住戶對自家門
    口之土地各有使用之權云云。然按所謂分管契約，必須是各
    共有人間實際上劃定使用範圍，對各自占有管理之部分，互
    相容忍，對於他共有人使用、收益，各自占有之土地，不予
    干涉（最高法院87年度台上字第1377號及96年度台上字第26
    23號判決意旨參照）。倘係部分共有人先後占用共有土地，
    其他共有人僅消極未催討交還土地，尚不得徒憑此單純之沈
    默，逕認各共有人間有默示分管契約存在。經查：
1、證人即臺中市○○區○○○路00巷00號(下稱34號房屋)住戶並為系
   爭土地共有人之傅景如證稱：伊係向建商購買34號房屋，伊
   不知建商有無表示伊可以使用屋前至水溝間之空地，伊有簽
   系爭管理利用書，拿給伊簽的人說是路的問題，伊簽系爭管
   理利用是同意路共同使用。伊不知王弘義現在使用情形有占
   用到共有之土地，也不知36號房屋前之鐵造屋頂占用到共有
   土地等語 (見本院卷第一第164-169頁)，足見建商並未與各
   承購戶約定就各承購戶共有之系爭土地部分，各承購戶有權
   單獨占用，否則傅景如豈有不知之理，上訴人復未能舉證證
   明建商確有與當時系爭土地之共有人約定各承購戶有權單獨
   占用共有之系爭土地，自難認系爭土地全體共有人間有分管
   之約定。
2、證人即王弘義前手黃麗儀到庭證稱：36號房屋是伊向建商買
   的，36號房屋本體右側本來是空地，後來伊在該右側空地上
   蓋儲藏室，並於買屋後約10年即92年左右在儲藏室前方搭蓋
   鐵皮屋頂及植草磚，情形即如原審卷第37頁照片所示，伊蓋
   鐵皮屋頂時沒有鑑界，因為大家都這樣蓋，有的甚至蓋到水
   溝蓋那裏。原審卷第37頁下方照片中的盆裁及鐵架都是王弘
   義放的等語(見本院卷一第170-174頁)，足見王弘義占用系爭
   土地之現況並非建商交屋時之現況。至證人黃麗儀雖另證稱
   ：伊的土地就是到水溝蓋前為止，屋前至水溝蓋前的空地是
   停車位，當初建商有設置花台，36號房屋本體及儲藏室前建
   商並有植草磚，但伊蓋鐵皮屋頂時，即併將建商施作的花台
   、植草磚移除，原審卷第37頁上方照片之現況是伊重新舖設
   的，伊舖設時沒有鑑界，但是照建商給伊的樣子及範圍去施
   作云云，並提出照片為證(見本院卷一第227-229頁)、證人傅
   景如雖證稱：伊向建商購買34號房屋時，屋前即有建造花台
   及舖設磁磚，但伊後來有重舖磁磚等語、證人范朝陽雖證稱
   ：當初建商交付建物時，每一戶均有如本院卷一第227頁上證
   10下方照片所示之花台及植草磚，但建商過幾年後，有詢問
   各住戶是否要將花台拆掉來停車，由各住戶自行決定，拆除
   費用由建商負責等語(見本院卷二第113-114頁)。被上訴人則
   抗辯建商縱有規劃設置花台、植草磚，但上訴人所提供之照
   片，無法分辨私有地與系爭土地之界線等語。本院審酌僅憑
   上訴人所提出之照片及證人黃麗儀提供之照片，確無從認定
   建商所設置、舖設之花台、植草磚，究係坐落在承購戶之私
   人土地或系爭土地上，自不足以證明各承購戶主觀上知悉建
   商所設置、舖設之花台、植草磚有占用系爭土地，而有同意
   各承購戶得單獨占用系爭土地之意思，尚難因此認定系爭土
   地共有人間確有上訴人主張之分管契約存在。
3、系爭土地係建商興建建物時，保留給臺中市○○區○○○路00巷巷
   ○0○00號房屋使用之通行巷道(見兩造不爭執事項(四))。且依
   卷附之地籍圖謄本所示（見原審卷第283頁），系爭土地呈北
   寬南窄之狹長型，北側及東西兩側與同段387至408、410至42
   7地號土地相鄰，南側可對外通行聯絡至臺中市霧峰區吉峰西
   路，同段388至408、410至426地號土地則無直接對外聯絡通
   行之道路，均須經由系爭土地對外聯絡通行；而兩造對同段3
   87至408、410至427地號土地上之建物係由同一建商所興建，
   該建商並保留系爭土地作為同段387至408、410至427地號土
   地對外聯絡通行之用，而由各該土地所有人就系爭土地維持
   共有等節並不爭執，足見同段387至408、410至427地號土地
   所有人於買受系爭土地及坐落其上建物之初，均已同意系爭
   土地作為各該土地進出吉峰西路之道路使用，並無另外區分
   各共有人之使用範圍而成立分管契約甚明。又系爭土地僅南
   側可對外聯絡通行，寬度約6公尺、北側寬度約8公尺，衡諸
   一般供共有人通行使用之道路設計，其用意應係在讓進出兩
   車可以同時併行，且車輛進入後可以在系爭土地北側迴車。
   王弘義所有同段410地號土地、董錫禎所有同段407地號土地
   即位在系爭土地北側之迴車道兩側及末端，王弘義所有410地
   號土地與其餘同側之同段411至427地號土地相比，410地號土
   地毗鄰系爭土地之地籍線本有退縮，王弘義可使用範圍自不
   可能與同側其餘土地所有人切齊一致，董錫禎目前之使用範
   圍則明顯超越其所有407地號土地之地籍線，而較同側其餘38
   7至406地號土地所有人使用範圍為突出，與同側其餘共有人
   切齊一致之使用範圍有極大差異，系爭土地顯然無上訴人所
   述同遭其他共有人占有使用之狀況，其他共有人對上訴人占
   有系爭土地之沈默應僅係單純之不作為，並非間接意思表示
   ，非可逕認為是默示之意思表示，自不得僅憑上訴人多年來
   占用系爭土地之事實，即逕認其他共有人有默示同意之情事
   。是上訴人抗辯占用使用系爭土地係基於共有人間事實上之
   分管契約云云，要難採信。
三、上訴人於提起本件上訴後，雖提出系爭管理利用書，主張依
    民法第820條規1項規定，上訴人已有占用系爭土地之正當權
    源云云。經查：
1、按各共有人，除契約另有約定外，按其應有部分，對於共有
   物之全部，有使用收益之權。共有物之處分、變更及設定負
   擔，應得共有人全體之同意。共有物之管理，除契約另有約
   定外，應以共有人過半數及其應有部分合計過半數之同意行
   之。但其應有部分合計逾3分之2者，其人數不予計算。共有
   物之簡易修繕及其他保存行為，得由各共有人單獨為之。民
   法第818條、第819條第2項、第820條第1項、第5項分別定有
   明文。共有物之管理，專指保存行為及改良、利用等行為而
   言，其中共有物之利用行為係以滿足共有人共同需要為目的
   ，不變更共有物之性質或用途，決定其使用收益方法之行為
   ，倘程度上已達變更共有物原來之用益狀況，使共有人原有
   之用益權受剝奪，且回復原狀將有困難者，則屬同法第819條
   第2項所指共有物之變更之情形，尚非共有物之管理行為，即
   應依該條項規定得全體共有人之同意，尚不得依民法第820條
   第1項規定，以多數決為之，否則即屬侵害他共有人之權利，
   他共有人得本於所有權請求除去其妨害(最高法院109年度台
   上字第726號、107年度台上字第1949號判決意旨參照)。
2、查，系爭土地係建商興建建物時，保留給臺中市○○區○○○路00
   巷巷○0○00號房屋使用之通行巷道，業如前述，系爭管理利用
   書將原作為通行巷道之系爭土地，決議由各住戶依原使用情
   況單獨占用，已變更系爭土地供通行之用途，使共有人原有
   之用益權受剝奪，難以回復原來通行範圍之原狀，依據上開
   說明，已屬民法第819條第2項所指共有物之變更之情形，尚
   非共有物之管理行為，應得全體共有人之同意，尚不得依民
   法第820條第1項規定，以多數決為之，上訴人執系爭管理利
   用同意書主張其民法第820條第1規定，有占用系爭土地之正
   當權源，要非可採。
四、董錫禎雖又抗辯系爭C、E土地上之地上物係前屋主於91年之
    前即已增建，至今已逾17年，被上訴人始請求返還土地，係
    以損害他人為目的而屬權利濫用云云。按權利之行使，不得
    違反公共利益，或以損害他人為主要目的。行使權利，履行
    義務，應依誠實及信用方法，民法第148 條固有明文。惟民
    法第148條係規定，行使權利不得以損害他人為主要目的，
    若當事人行使權利，雖足使他人蒙受不利，而苟非以損害他
    人為主要目的，即不在該條所定範圍之內（最高法院71年度
    台上第3060號民事裁判要旨參照）。又權利之行使，是否以
    損害他人為主要目的，應就權利人因權利行使所能取得之利
    益，與他人及國家社會因其權利行使所受之損失，比較衡量
    以定之。倘其權利之行使，自己所得利益極少而他人及國家
    社會所受之損失甚大者，非不得視為以損害他人為主要目的
    ，此乃權利社會化之基本內涵所必然之解釋（最高法院71年
    台上第737號民事裁判要旨參照）。本件被上訴人起訴請求
    上訴人拆除地上物返還占用之土地與全體共有人，係因上訴
    人所有地上物占用系爭土地，致共有人無法就系爭土地為完
    整有效之利用，被上訴人更無法利用系爭土地之迴車道迴車
    ，以致長期進出系爭土地發生困難，被上訴人係合法行使其
    對系爭土地之所有權，並非以損害他人為主要目的，此自與
    權利之濫用有別，且將上訴人占用系爭土地之地上物拆除，
    並不影響上訴人現有房屋之居住使用，並無使上訴人及國家
    社會所受損失甚大，而被上訴人所得利益極少之失衡狀況，
    揆諸前揭說明，本件尚難認為被上訴人請求上訴人拆除地上
    物返還系爭土地與全體共有人有何以損害他人為主要目的之
    權利濫用或違反誠實及信用方法之情形，上訴人此部分所辯
    ，亦不可採。
五、從而，被上訴人依民法第767條第1項及第821條規定，請求
    王弘義應將系爭D土地上之鐵造屋頂拆除，及將系爭A、B 土
    地上所擺放之花盆、鐵架移除，且不得將車輛停放在系爭D
    土地上；請求董錫禎應將系爭C土地上之台階、系爭E土地上
    之鐵造屋頂拆除，且不得將車輛停放在系爭E土地上，並均
    應將上開占用之土地返還予被上訴人及其餘共有人，於法有
    據，應予准許。原審為上訴人敗訴之判決，經核於法並無違
    誤，上訴意旨指摘原判決不當，求予廢棄改判，為無理由，
    應駁回其上訴。
六、本件事證已臻明確，兩造其餘攻擊防禦方法及舉證，核與判
    決無影響，毋庸一一論列，併此敘明。
七、據上論結，本件上訴為無理由，依民事訴訟法第436條之1第
    3項、第449條第1項、第78條、第85條第1項但書，判決如主
    文。
中　　華　　民　　國　　111 　年　　5 　　月　　27　　日
　　　　　　　　　民事第二庭  審判長法  官  呂麗玉
　　　　　　　　　　　　　　        法  官  李佳芳
　　　　　　　　　                  法  官  江奇峰
以上正本係照原本作成。
不得上訴。
中　　華　　民　　國　　111 　年　　5 　　月　　30　　日
                                    書記官  黃雅慧